【裁判字號】    98,訴,752
【裁判日期】    980630
【裁判案由】    妨害自由等
【裁判全文】
臺灣臺北地方法院刑事判決               98年度訴字第752號
公  訴  人  臺灣臺北地方法院檢察署檢察官
被      告  戊○○
            甲○○
            丙○○
上列被告因妨害自由等案件，經檢察官提起公訴（九十七年度偵
字第一五五七一號），本院判決如下：
    主  文
戊○○共同以強暴、脅迫方法，剝奪人之行動自由，處有期徒刑
月，如易科罰金，以新臺幣壹仟元折算壹日；又共同非依法律
扣留他人護照，足以生損害於他人，處有期徒刑肆月，如易科罰
金，以新臺幣壹仟元折算壹日；應執行有期徒刑陸月，如易科罰
金，以新臺幣壹仟元折算壹日。
甲○○、丙○○共同以強暴、脅迫方法，剝奪人之行動自由，各
處有期徒刑月，如易科罰金，均以新臺幣壹仟元折算壹日。
    事  實
一、戊○○係臺北市○○○路○段一四八號一樓「台仁有限公司
    」（下稱台仁公司）之員工，緣乙○○、林子凌（渠二人涉
    犯妨害自由等罪嫌，業經臺灣臺北地方法院檢察署檢察官以
    九十七年度偵字第一五五七一號為不起訴處分確定）於民國
    九十六年間曾為己○○（泰國人，護照號碼：Ｘ６２１１８
    ２）引進泰國籍勞工，雙方約定引進一名營造工人費用為新
    臺幣（下同）一萬元、引進一名長工費用為五千元，乙○○
    、林子凌共計為己○○引進九十九名營造工人、十名長工，
    惟己○○嗣後僅給付二萬元予乙○○，其餘費用遲未清償，
    乙○○為向林子凌催討上揭費用，於九十七年七月八日經林
    子凌介紹簽署「應收帳款委託管理合約書」委託戊○○代為
    催討上揭債務，並承諾給付實際取得金額之百分之五十予戊○○作為報酬；戊○○為向己○○催討上揭費用俾以賺取約
    定報酬，竟邀同甲○○、丙○○及彭慧卿（經臺灣臺北地方
    法院檢察署呈請臺灣高等法院檢察署檢察長核轉臺灣花蓮地
    方法院檢察署檢察官偵辦）共同基於剝奪他人行動自由之犯
    意聯絡，戊○○先行備妥票號：ＣＨ0000000號空白
    本票一張，並聯絡彭慧卿、丙○○及甲○○，於民國九十七
    年七月八日下午三時三十分許前往臺北市中山區○○○路○
    段八一號「集客人間茶館」，己○○則由不知情之乙○○陪
    同前往該處，己○○與乙○○於戊○○、彭慧卿陪同下在Ｄ
    ５桌進行債務協商，甲○○、丙○○則於隔壁Ｄ６桌觀察情
    勢伺機行動，己○○因認乙○○等人所引進泰籍勞工，遭臺
    灣地區部分人士抗議，擱置四個月始引進臺灣，造成龐大損
    失，經結算後僅同意再給付二十九萬七千五百元，戊○○因
    此心生不悅，突然以左手揮打己○○頭部 (傷害部分，未據
    告訴），甲○○及丙○○見此情形，立即由Ｄ６桌起身分別
    走至Ｄ５桌己○○身旁，戊○○怒罵己○○：「明明欠一百
    零二萬元，怎會變成二十九萬元！？」云云，並向恫稱己○○稱：「如果不還錢，要帶兄弟去認識你家人，如果不寫本
    票，讓你回不了泰國，」等語，彭慧卿並向己○○稱先簽本
    票再談其他事，己○○因見對方人多勢眾，擔心如果不簽本
    票恐無法順利脫身，因於依戊○○指示，於戊○○事先備妥
    之上揭本票填寫「金額一百零二萬」」、「發票日九十七年
    七月八日」「到期日九十七年八月八日」等內容，簽名捺指
    印後將該紙本票交付予戊○○，戊○○、彭慧卿並要求己○○應於當日先行清償二十萬元，己○○迫於無奈，將其身上
    所有之現金二萬元交付予彭慧卿，並撥打電話聯絡友人丁○○欲向其調現，並與丁○○相約於臺北縣中和市○○路某咖
    啡廳見面，戊○○遂指派甲○○、丙○○帶同己○○前往，
    戊○○、彭慧卿為防止己○○逃跑，其二人經商議後，復另
    行起意，基於非法扣留他人護照之犯意聯絡，以影印護照為
    由，強迫己○○交出護照並予以扣留，足生損害於己○○，
    甲○○、丙○○則依戊○○之指示，承前剝奪他人行動自由
    之同一犯意，以一前一後之方式，帶同己○○前往上揭約定
    地點與丁○○會面，甲○○、丙○○並於己○○、丁○○商
    談過程中，於隔壁桌全程監控己○○之行動，因丁○○稱翌
    （九）日始能幫忙籌款，甲○○及丙○○隨即將撥打電話向
    戊○○報告，戊○○並於電話中向己○○告稱：不可以亂來
    ，須於九十七年七月九日中午十二時三十分湊足十八萬元，
    將另行通知交款時間、地點等語後，始指示甲○○及丙○○
    於同日晚間八時許讓己○○離開，以此方式剝奪己○○之行
    動自由。嗣己○○報警處理，經警於九十七年七月九日晚間
    七時許在上址「集客人間茶館」查獲戊○○等人，並扣得上
    開本票及護照，而悉上情。
二、案經己○○訴由臺北市政府警察局中山分局報請臺灣臺北地
    方法院檢察署檢察官偵查起訴。
    理  由
壹、程序部分：
    按被告以外之人於審判外之言詞或書面陳述，除法律有規定
    者外，不得作為證據，刑事訴訟法第一百五十九條第一項定
    有明文；復按被告以外之人於偵查中向檢察官所為之陳述，
    除顯有不可信之情況者外，得為證據，同法第一百五十九條
    之一第二項亦有規定；另按被告以外之人於審判外之陳述，
    雖不符前四條之規定，而經當事人於審判程序同意作為證據
    ，法院審酌該言詞陳述或書面陳述作成時之情況，認為適當
    者，亦得為證據；當事人、代理人或辯護人於法院調查證據
    時，知有第一百五十九條第一項不得為證據之情形，而未於
    言詞辯論終結前聲明異議者，視為有前項之同意；同法第一
    百五十九條之五規定甚明。本案所據以認定被告戊○○、甲○○、丙○○犯罪事實之證據，其中部分屬傳聞證據，除證
    人己○○、丁○○、乙○○於偵查中向檢察官所為之陳述，
    業經具結且無顯不可信之情形存在，依刑事訴訟法第一百五
    十九條之一第二項規定，自具備證據能力外；其餘之傳聞證
    據，因公訴人及被告戊○○等三人於本院言詞辯論終結前均
    未對其證據能力聲明異議，本院認該等傳聞證據作成之情況
    亦無不當之情形，依刑事訴訟法第一百五十九條之五規定，
    該等傳聞證據均具備證據能力，合先敘明。
貳、實體部分：
一、訊據被告戊○○、甲○○、丙○○固不否認渠三人於九十七
    年七月八日下午三時三十分乙○○與告訴人己○○在「集客
    人間茶館」商議引進泰籍勞工費用時確實在場，共犯即他案
    被告彭慧卿（下稱他案被告彭慧卿）嗣後亦有到場，告訴人
    己○○當場有簽發票號：ＣＨ0000000號、面額一百
    零二萬元本票一紙，被告甲○○、丙○○隨後並陪同告訴人
    己○○前往臺北縣中和市○○路某咖啡廳與丁○○見面，另
    己○○所使用護照號碼：Ｘ６２１１８２泰國護照嗣後係由
    戊○○所帶走等情，惟矢口否認有何剝奪行動自由及非法扣
    留護照罪嫌，被告戊○○辯稱：伊係台仁公司員工，受乙○○委託向告訴人己○○催討債務，據乙○○表示告訴人己○○原先承諾引進泰國籍營造工人、長工每名費用分別為一萬
    元、五千元，乙○○共計引進九十九名營造工人、十名長工
    ，惟己○○嗣後僅給付二萬元予乙○○，伊因而協調告訴人
    己○○簽下上揭一百零二萬元本票作為憑據，告訴人己○○
    係自願簽發該紙本票，伊並無對告訴人己○○施以強暴、脅
    迫，告訴人己○○嗣後向伊表示中和友人尚積欠伊部分仲介
    外勞費用，如順利催討，將可用以清償積欠乙○○之上揭費
    用，伊因而委請被告吳俊明、丙○○陪同告訴人己○○前往
    向該名友人討債，伊絕無指揮被告吳俊明、丙○○強押告訴
    人己○○前往中和向友人借款，告訴人己○○於協同過程中
    ，曾主動提供護照予伊進行影印，詎告訴人己○○前往中和
    時臨行匆匆，不慎遺落護照於「集客人間茶館」，伊因而代
    為保管，伊絕無公訴人所指剝奪行動自由及非法扣留護照犯
    行，伊懷疑證人乙○○係於案發後私下與告訴人己○○達成
    協議，為求呼應告訴人己○○之說詞，因而刻意為虛偽不實
    陳述。被告甲○○、丙○○則辯稱：渠二人就告訴人己○○
    與乙○○、林子凌間債務糾紛，並不清楚，本件係被告戊○○向被告甲○○表示欲幫人協調債務，雙方都是泰國人，擔
    心語言不通，被告甲○○因而邀同熟悉泰國話之被告丙○○
    一同前往「集客人間茶館」，伊二人當時係坐在隔壁Ｄ６桌
    ，並未參與被告戊○○與告訴人己○○等人進行協調，告訴
    人己○○稍後表示遭一名友人積欠仲介費用久未清償，詢問
    伊二人是否可陪同前往中和討債，伊二人因而陪同告訴人己○○前往臺北縣中和市○○路某咖啡廳與該名友人見面，稍
    後告訴人己○○表示該名友人說無錢可還，渠等便各自離去
    ，渠二人於整個過程中從未對告訴人己○○為任何強暴、脅
    迫行為，如告訴人己○○認渠二人強押伊前往該咖啡廳，何
    以未向其友人求救報警云云。經查：
  (一)上揭事實，業據告訴人己○○於偵查中結證稱：伊曾於九十
    六年間透過己○○、林子凌引進泰國籍勞工，當時約定引進
    每名營造工人、長工為一萬元、五千元，乙○○、林子凌共
    計引進九十九名營造工人、十名長工，伊曾給付二萬元予乙○○，其餘部分費用則為未結清，九十七年七月八日乙○○
    邀同伊前往「集客人間茶館」協調債務，伊抵達現場後與乙○○及被告戊○○、他案被告彭慧卿同桌協商債務，被告甲○○、丙○○則坐於隔壁桌子，伊當時向乙○○解釋渠等所
    引進泰國籍勞工因遭到臺灣地區部分人士抗議，擱置四個月
    始引進臺灣，造成龐大損失，經結算後，伊僅需再給付二十
    九萬七千五百元等語，被告戊○○聽到後就非常生氣，突然
    以左手揮打伊頭部，隔壁桌的被告甲○○、丙○○見狀立起
    身分別走至伊身旁，被告莊明怒罵伊：「明明欠一百零二萬
    元，怎會變成二十九萬元！？」，並向侗稱稱：「如果不還
    錢，要帶兄弟去認識你家人，如果不寫本票，讓你回不了泰
    國，」等語，他案被告彭慧卿則要伊先簽本票再談其他事，
    伊因見對方人多勢眾，擔心如果不簽本票恐無法順利脫身，
    只好依被告戊○○指示，於戊○○事先備妥之本票填寫「金
    額一百零二萬」」、「發票日九十七年七月八日」「到期日
    九十七年八月八日」等內容，簽名捺指印後將該紙本票交付
    予被告戊○○，被告戊○○、他案被告彭慧卿並要求伊先清
    償二十萬元，伊非常害怕，只好交出身上僅有之現金二萬元
    ，並撥打電話聯絡友人丁○○調現，丁○○於電話中表示身
    上並無這麼多錢，伊請丁○○儘量想辦法調錢，並與之相約
    稍後於臺北縣中和市○○路某咖啡廳碰面，被告戊○○遂指
    派甲○○、丙○○帶同伊前往，被告戊○○、他案被告彭慧
    卿隨後以影印護照為由，強迫伊交出護照，伊因害怕渠等會
    對伊不利，只好將護照交出，被告甲○○、丙○○隨後以一
    前一後之方式，帶同伊前往上揭約定地點與丁○○會面，其
    二人並於伊與丁○○商談過程中，於隔壁桌全程監控伊之行
    動，伊因為害怕，不敢向丁○○說出實情，只能一再哀求丁○○幫忙調現，丁○○表示伊並無這麼多現款，答應於明日
    以後再幫忙籌款，被告甲○○及丙○○隨即撥打電話向被告
    戊○○報告，被告戊○○並於電話中警告伊：不可以亂來，
    須於九十七年七月九日中午十二時三十分湊足十八萬元，並
    表示交款時間、地點將另行通知，隨後指示被告甲○○及丙○○讓伊離去等情綦詳（見九十七年度偵字第一五五七一號
    卷第二○七至二一○頁、第二一八至二二四頁），經核與告
    訴人己○○於警詢中指訴受害情節相符（見九十七年度偵字
    第一五五七一號卷第十一至二二頁、第一九○至一九二），
    復核與證人乙○○於偵查中結證稱伊係透過林子凌介紹而委
    請被告戊○○幫忙處理與告訴人己○○間債務糾紛，被告戊○○因聽到告訴人己○○表示只願意再給二十九萬七千五百
    元趕到非常生氣，起身以左手揮打告訴人己○○頭部，此時
    隔壁桌之被告甲○○、丙○○立即起身站在伊與告訴人己○○身邊，當時場面變得有點無法控制，伊感到非常害怕，伊
    確實有看到被告戊○○拿一張本票要告訴人己○○簽，他案
    被告彭慧卿在旁表示要告訴人己○○先簽了再說，之後告訴
    人己○○就在本票上簽名，後來他案被告彭慧卿有要告訴人
    己○○去向朋友調錢，之後被告甲○○、丙○○便一前一後
    陪同告訴人己○○離開「集客人間茶館」等情大致相符（見
    九十七年度偵字第一五五七一號卷第二一八至二二四頁），
    且證人丁○○於本院審理中亦證稱九十七年七月八日下午三
    、四時左右告訴人己○○突然打電話表示急需現款二十萬元
    ，請伊幫忙調現，告訴人己○○當時口氣非常急迫，一直要
    伊想辦法幫忙解決，聽起來應該是有發生非常緊急的事，伊
    便與告訴人己○○約在建一路附近的咖啡廳見面，伊到場後
    發現隔壁桌有兩個身著黑色上衣的人，告訴人己○○表示與
    這兩人有財務糾紛，並表示伊證件被押，如果沒有這筆錢，
    將無法解決，伊向告訴人己○○表示手頭不方便，沒有辦法
    借錢給他，可能要等到明天才有辦法幫忙調錢，便先行離開
    等情明確（見本院卷第六八、六八頁），參以告訴人己○○
    及證人乙○○、丁○○與被告戊○○、甲○○、丙○○等人
    並無宿怨，其於偵查中所為證詞之真實性，業經刑事具結程
    序之擔保，應無甘冒刑事偽證重罪處罰之危險，故意設詞構
    陷被告戊○○等三人之可能，且如告訴人己○○、證人乙○○、丁○○所為上揭證詞係事後刻意捏造，何以其證詞經核
    互屬一致？另查，本院於九十八年五月十八日準備程序當庭
    勘驗「集客人間茶館」監視錄影畫面，確認被告戊○○當時
    與被告甲○○、丙○○分坐兩桌，乙○○隨後帶同告訴人己○○前來與被告戊○○同桌商談，他案被告彭慧卿隨後前來
    與被告戊○○等人同桌商談，未久被告戊○○忽然起身揚起
    左手揮打告訴人己○○頭部，被告甲○○、丙○○見狀立即
    起身靠近被告戊○○這桌參與進行談判等情無誤，有本院九
    十八年五月十八日勘驗筆錄在卷可憑（見本院卷第二七頁）
    ，復有臺北市政府警察局中山分局扣押物品目錄表（見九十
    七年度偵字第一五五七一號卷第五二頁）、臺北市政府警察
    局中山分局髒證物品保管清單（見九十七年度偵字第一五五
    七一號卷第五三頁）、告訴人己○○所簽發票號：ＣＨ00
    00000號之一百零二萬元本票（見九十七年度偵字第一
    五五七一號卷第五三之一頁）、應收帳款委託管理合約書（
    見九十七年度偵字第一五五七一號卷第五五、五六頁）、「
    集客人間茶館」監視錄影翻拍照片（見九十七年度偵字第一
    五五七一號卷第二○○頁）及現場相關位置圖（見九十七年
    度偵字第一五五七一號卷第二○○頁）等資料附卷足憑，綜
    上研判，告訴人己○○所為指訴，應非虛妄，而可採信。
  (二)被告戊○○雖辯稱告訴人己○○係自願簽署上揭本票，且告
    訴人己○○於離開「集客人間茶館」時不慎遺落護照於現場
    ，故由伊暫時代為保管護照，另伊質疑證人乙○○係事後私
    下與告訴人己○○達成債務協商，因而故為不利伊之證詞，
    以呼應告訴人己○○之說詞云云，被告甲○○、丙○○另辯
    稱渠二人係應告訴人己○○請求陪同前往向證人丁○○催討
    債務，並無強押告訴人己○○前往中和向丁○○借款云云。
    惟查，本件告訴人己○○係遭被告戊○○、甲○○、丙○○
    及他案被告彭慧卿共同施以上揭強暴、脅迫手段，無法順利
    離開「集客人間茶館」，因而同意交出現金二萬元並簽發上
    揭本票，並於被告甲○○、丙○○共同監視控制下，前往上
    揭咖啡廳向丁○○調現，且遭被告戊○○與他案被告彭慧卿
    共同強扣護照等情，業據告訴人己○○及證人乙○○、丁○○證述明確，已如前述；另查，護照為往來國際之重要身分
    證明文件，一般人對護照莫不謹慎恐懼，妥善保管，隨身攜
    帶，況告訴人己○○係泰國籍人士，苟其遺失上開護照，勢
    將無法返回其本國，是告訴人己○○應無可能如被告戊○○
    所稱因急於前往中和與丁○○碰面而將其護照遺留於「集客
    人間茶館」，況被告戊○○如係基於熱心而幫告訴人己○○
    保管護照，何以其於事後未主動聯繫告訴人己○○俾以歸還
    護照，係遭警查獲後始交出該本護照，告訴人己○○又何以
    於案發當天即主動向丁○○表示遭人強扣護照？另查，告訴
    人己○○於「集客人間茶館」進行協商時，已明確向乙○○
    表示，其與林子凌所引進泰籍勞工，因故遭擱置四個月始引
    進臺灣，造成龐大損失，伊經結算後僅同意再給付二十九萬
    七千五百元等情，業據證人乙○○於本院審理中結證屬實（
    見本院卷第五八、五九頁），告訴人己○○當時既然已明白
    表示僅同意再給付二十九萬七千五百元，苟其未遭被告戊○○等人施以強暴、脅迫，焉有可能願意主動簽發該紙一百零
    二萬元本票？另證人乙○○於本院審理中亦證稱案發迄今，
    告訴人己○○並未給付任何款項予伊，亦無私下與之達成任
    何協議，伊於偵查中所為證言均係據實陳述，並非與告訴人
    己○○達成協議後而故為呼應告訴人己○○之不實說詞等情
    屬實（見本院卷第五八、五九頁），而證人丁○○於本院審
    理中亦明確證稱伊與告訴人己○○係朋友關係，並無任何債
    權債務糾紛，當日告訴人己○○係前來央求伊幫忙調現，而
    非向伊討債等情（見本院卷第六八、六九頁），綜上堪認，
    被告戊○○、甲○○、丙○○所為上揭辯解，均係事後卸責
    推諉之詞，不則採信。
  (三)綜上所述，本件事證明確，被告戊○○、甲○○、丙○○所
    為上揭犯行，堪以採信，應依法論科。
二、按「刑法第三百零二條之妨害自由罪，原包括私行拘禁及以
    其他非法方法剝奪人之行動自由而言，所謂非法方法，當包
    括強暴脅迫等情事在內。上訴人等於剝奪行動自由行為繼續
    中，恐嚇廖○梅、賴○發，並脅迫廖○梅行無義務之事，自
    屬包含於剝奪廖○梅、賴○發行動自由之同一意念之中。縱
    其所為合於刑法第三百零四條、第三百零五條之情形，仍應
    視為剝奪行動自由之部分行為。原判決認上訴人等所犯刑法
    第三百零二條第一項、第三百零五條之罪有方法結果之牽連
    關係，應從較重之刑法第三百零二條第一項處斷，容有適用
    法則不當之違誤。」，有最高法院八十七年度台上字第一○
    六六號判決可資參照；核被告戊○○、甲○○、丙○○就渠
    等以上揭強暴、脅迫手段剝奪告訴人己○○行動自由部分，
    被告等人於剝奪行動自由行為繼續中，所有恐嚇告訴人己○○並脅迫告訴人己○○行無義務之事，依上揭說明，應視為
    剝奪行動自由之部分行為，是核被告戊○○、甲○○、丙○○上揭所為，應係犯刑法第三百零二條之妨害自由罪。再按
    護照條例第四條，非依法律不得扣留他人護照，被告戊○○
    違反上開規定，非法扣留告訴人己○○護照，應依護照條例
    第二十五條處罰。而被告戊○○、甲○○、丙○○就上揭妨
    害自由犯行，與他案被告彭慧卿有犯意聯絡及行為分擔，應
    論以共同正犯；被告戊○○就非法扣留他人護照部分，與他
    案被告彭慧卿亦有犯意聯絡及行為分擔，亦應成立共同正犯
    。另被告戊○○所為上揭妨害自由、非法扣留護照犯行，犯
    意各別，行為互殊，應予分論併罰。爰審酌被告戊○○為協
    助乙○○向告訴人己○○催討引進泰籍勞工費用俾以賺取約
    定酬勞，竟夥同被告甲○○、丙○○及他案被告彭慧卿共同
    以上揭強暴、脅迫手段剝奪告訴人己○○行動自由，並與他
    案被告彭慧卿共同強扣他人護照，對於他人之身心自由產生
    一定程度之危害，並危害社會秩序，惡性非輕，被告戊○○
    、甲○○、丙○○事後否認犯行，犯後態度不佳，兼衡以被
    告三人之素行、生活狀況、智識程度、告訴人己○○所受損
    害程度等一切情狀，分別量處如主文所示之刑，就被告戊○○所犯部分，定其應執行刑，並均諭知易科罰金之折算標準
    。
據上論斷，應依刑事訴訟法第二百九十九條第一項前段，刑法第
十一條前段、第二十八條、第三百零二條第一項、第四十一條第
一項前段、第五十一條第五款，護照條例第四條、第二十五條，
刑法施行法第一條之一第一項、第二項前段，判決如主文
本案經檢察官羅月君到庭執行職務
中    華    民    國    98    年    6    月    30     日
                  刑事第十四庭  審判長法  官  劉慧芬
                                      法  官  陳琪媛
                                      法  官  李家慧
以上正本證明與原本無異。
如不服本判決應於收受送達後10日內向本院提出上訴書狀，並應
敘述具體理由；其未敘述上訴理由者，應於上訴期間屆滿後20日
內向本院補提理由書（均須按他造當事人之人數附繕）「切勿逕
送上級法院」。
                                      書記官  鄭淑丰
中    華    民    國    98    年    6     月    30    日
附錄本件論罪科刑法條：
中華民國刑法第302條
（剝奪他人行動自由罪）
私行拘禁或以其他非法方法，剝奪人之行動自由者，處 5 年以下
有期徒刑、拘役或 3 百元以下罰金。
因而致人於死者，處無期徒刑或 7 年以上有期徒刑，致重傷者，
處 3 年以上 10 年以下有期徒刑。
第 1 項之未遂犯罰之。
護照條例第4條
護照非依法律，不得扣留。
護照條例第25條
違反第 4 條扣留他人護照，足以生損害於公眾或他人者，處 5
年以下有期徒刑或拘役或科或併科新臺幣10萬元以下罰金。


司法院資訊處製作；財團法人民間司法改革基金會備份。
